【裁判字號】    98,上,6
【裁判日期】    980421
【裁判案由】    損害賠償
【裁判全文】
臺灣高等法院臺中分院民事判決             98年度上字第6號
上  訴  人  甲○○
訴訟代理人  蔡得謙律師
            何立斌律師
被  上訴人  台中縣豐原市三陽自辦市地重劃會
法定代理人  乙○○
訴訟代理人  柳正村律師
上列當事人間請求損害賠償事件，上訴人對於中華民國97年11月
14日臺灣臺中地方法院第一審判決（97年度訴字第1804號）提起
上訴，本院於98年4月7日言詞辯論終結，茲判決如下：
    主  文
上訴駁回。
第二審訴訟費用由上訴人負擔。
    事實及理由
一、上訴人主張：（一）伊於民國（下同）88年11月間，以所有
    坐落豐原市○○段759、759之1地號土地（應有部分均為1/2
    ，持份面積各為671.615、435.235平方公尺）參加上訴人前
    身「豐原市三陽自辦市地重劃開發處」（負責人為曾隆鉅、
    許秀強）（下稱三陽重劃開發處）籌辦之豐原市三陽自辦市
    地重劃，簽訂重劃委託契約書，嗣被上訴人於89年5月間成
    立，表示會承受上開契約之權利義務（此為被上訴人於原審
    法院95年訴字第2763號損害賠償事件中所自承），伊亦加入
    被上訴人成為會員，由被上訴人續辦土地重劃事務，至94年
    10月31日重劃完成，伊取得重劃後豐原市○○段663地號土
    地所有權（登記面積為511.63平方公尺）。（二）上開759
    地號土地位於住宅區，且伊於重劃後係分配在原位置，為被
    上訴人於98年1月22日準備程序所自認，是此部分應依系爭
    契約第3條第1項第2款之分配比率51％，即應分配面積342.5
    2平方公尺（671.61551％＝342.52…）；上開759之1地號
    土地為計畫道路用地即公共設施用地，且分配位置臨36米道
    路，是此部分應依系爭第3條第1項第1款、附表第1項第2款
    之分配比率49％，即應分配面積213.26平方公尺（435.235
    49％＝213.26…），故伊於重劃後依約共應分配面積為55
    5.78平方公尺（342.52＋213.26＝555.78），而伊實際上僅
    獲分配511.63平方公尺，較契約約定者短少44.15平方公尺
    （555.78－511.63＝44.15）即13.355坪。被上訴人未依系
    爭契約約定比例分配重劃土地，且此不完全給付瑕疵已無法
    補正，是被上訴人應依民法第227條第1項準用同法第226條
    第1項給付不能之規定，負損害賠償責任。若依契約附表第2
    項互補差價標準第2款分配位置臨36米道路者為每坪28萬元
    計算，則被上訴人應賠償伊3,739,400元（13.35528萬＝3
    ,739,400），是伊請求被上訴人賠償3,198,000元（按上訴
    人於原審原主張短少52.87平方公尺即15.99坪，以市價每坪
    20萬元計算，其受有15.9920萬＝3,198,000元之損害），
    尚無不合。（三）上開伊依系爭契約第3條第1項第1、2款所
    定分配比例應分得之面積，與系爭契約第3條第2項所載分配
    面積（511.65平方公尺），互有矛盾，故應探求兩造立約時
    之真意，且因屬定型化契約，應為有利於伊之解釋。且於伊
    簽約時，契約尚未附有計算表，伊不知所載分配面積511.65
    平方公尺係如何計得，亦尚不知該分配面積有誤，而契約附
    圖僅係表示伊同意該圖所示之分配位置。至伊雖未於公告期
    間就分配結果聲明異議，然，所生者僅係公法上效力，即伊
    不得對抗縣市政府依公告辦理地籍測量與登記，惟，伊就與
    被上訴人間債務不履行之私權爭執，仍得訴請普通法院裁判
    之；再者，依修正前「獎勵土地所有權人辦理市地重劃辦法
    」第32條第2項，被上訴人應以雙掛號或專人通知全體會員
    就分配結果徵求異議，然，被上訴人卻未舉證證明有以上開
    方式通知伊，足見被上訴人之通知未合法送達，伊無法於30
    日內提出異議等情，爰依民法第227條第1項、第226條第1項
    等規定，提起本件訴訟，聲明求為命被上訴人給付伊3,198,
    000元及自起訴狀繕本送達翌日起至清償日止按年息5％加計
    遲延利息之判決。
二、被上訴人則以：（一）系爭契約第3條第1項第2款固約定：
    「重劃前土地位於住宅區且重劃後按原區段位置分配者為51
    ％」，惟，因上開759之1地號土地係道路用地，依約應不能
    原地分配36米道路，而上訴人希望其2筆土地均分配到36米
    道路，故改變上訴人之分配位置使均臨36米道路，亦即該第
    2款約定係指參加重劃之全部土地均位於住宅區，且上訴人
    未依原區段位置分配，故分配率不適用該第2款之51％。經
    以如契約所附計算表之計算方式核算後，上訴人應分配面積
    為511.65平方公尺，此於該計算表及契約附圖均有記載，上
    訴人亦有簽名蓋章同意，因此，雙方於系爭契約第3條第2項
    明確記載：「重劃後應分配面積為511.65平方公尺…地政機
    關分割之實際登記面積為準」，本件地政機關實際登記面積
    為511.63平方公尺，在誤差範圍內，並無不合。（二）再者
    ，本重劃會土地分配成果已經93年2月24日召開第二次會員
    大會第五案決議通過，並送請台中縣政府93年9月23日府地
    劃字第0930250429號函同意備查，於93年9月23日公告30日
    徵求異議，嗣期間屆滿，已告確定，發給土地所有權狀，上
    訴人既未對於土地分配提出異議，自不得再主張土地分配不
    足等語，資為抗辯。
三、原審法院審理後，斟酌兩造之主張及攻擊防禦方法之結果，
    認上訴人依債務不履行損害賠償請求權，請求被上訴人給付
    上訴人 3,198,000元，及自起訴狀繕本送達翌日起至清償之
    日止，按年息5％計算之利息，為無理由，應予駁回。而為
    上訴人敗訴之判決。上訴人不服，提起上訴，聲明求為判決
    ：（一）原判決廢棄。（二）被上訴人應給付上訴人3,198,
    000元，及自原審起訴狀繕本送達翌日起至清償之日止，按
    年息5％計算之利息。(三)第一、二審訴訟費用由被上訴人
    負擔。（四）上訴人願供擔保，請准宣告假執行。被上訴人
    則答辯聲明求為判決：（一）上訴駁回。（二）第二審訴訟
    費用由上訴人負擔。（三）如受不利判決願供擔保聲請免為
    假執行。
四、兩造不爭執之事項：
（一）上訴人與三陽重劃開發處（負責人曾隆鉅、許秀強）於88
      年11月1日簽訂「台中縣豐原市三陽自辦市地重劃委託契
      約書」，上訴人以其所有如契約第17條所示土地（豐原市
      ○○段759、759之1地號，持份比率均為1/2，持份面積各
      為671.62、435.24平方公尺，合計為1106.86平方公尺）
      參加市地重劃，並委託三陽重劃開發處辦理各項市地重劃
      業務。
（二）系爭契約第3條約定：「【第1項】甲方【按即上訴人，下
      同】所有土地參加重劃後按下列之分配比率計算應分配面
      積：【第1款】重劃前土地位於公共設施用地及重劃後擬
      分配位於角地者，按附表之第一項重劃後土地分配比率辦
      理。【第2款】重劃前土地位於住宅區且重劃後按原區段
      位置分配者為百分之五十一。【第2項】甲方之土地於重
      劃後應分配面積為五一一˙六五（約一五四˙七七坪），
      其餘土地提供為公共設施用地及抵費地，但甲方參加重劃
      面積之計算，應以經台中縣政府核定重劃範圍後，地政機
      關分割之實際登記面積為準。」【按於上訴人提出之契約
      影本，上開內容均係印刷字體，而於被上訴人提出之契約
      影本，上開內容中之「五一一˙六五」、「一五四˙七七
      」則係手寫填載，參見原審法院卷第12、33頁】，第13條
      約定：「甲方同意參加重劃後土地之分配位置如附圖……
      」。系爭契約附表記載：「壹、重劃後土地分配比率□重
      劃前為公共設施用地者（含道路、公園、停車場、兒童公
      園、溝渠、廣場等）重劃後分配如下：……二、分配位置
      面臨三十六米道路者，分配百分之四十九。……。貳、重
      劃後所分配土地有增配、短配面積互相補差價如下：……
      二、分配位置為面臨三十六米道路者，每坪為二十八萬。
      ……」【參見原審法院卷第16、37頁】。系爭契約附圖（
      分配圖）於上訴人分得位置內載有「511.650 」【按於被
      上訴人所提影本中，該分得位置內尚有上訴人之簽名，參
      見原審法院卷第17、39頁】。
（三）上訴人於簽約時，系爭契約第3條第2項中之面積數字已填
      載（參見原審法院卷第55頁所附97年10月27日言詞辯論筆
      錄），系爭契約已附有附圖，尚未附有計算表（原審法院
      卷第38 頁所附）（參見本院98年1月22日準備程序筆錄第
      3頁）。
（四）被上訴人承受三陽重劃開發處於系爭契約之權利義務。
（五）本件重劃分配結果經公告後已確定，重劃後新編為豐原市
      ○○段663地號土地（登記面積511.63平方公尺）於94年
      10月31日登記由上訴人取得所有權。
（六）台中縣政府於98年2月26日以府地劃字第0980059306號函
      覆本院：「旨揭2筆土地於88年11月間參加豐原市三陽自
      辦市地重劃時，其中南陽段759地號土地使用分區為住宅
      區（第二種住宅區○○○段759-1地號土地為計畫道路用
      地」。
五、法院之判斷：
    上訴人主張：依兩造所簽訂之重劃委託契約書第3條第1項第
    2款約定，上開759地號土地位於住宅區，且伊於重劃後係分
    配在原位置，是此部分分配比率51％，即應分配面積342.52
    平方公尺（671.61551％＝342.52…）；上開759之1地號
    土地為計畫道路用地即公共設施用地，且分配位置臨36米道
    路，是此部分應依系爭第3條第1項第1款、附表第1項第2款
    之分配比率49％，即應分配面積213.26平方公尺（435.235
    49％＝213.26…），故伊於重劃後依約共應分配面積為55
    5.78平方公尺（342.52＋213.26＝555.78），而伊實際上僅
    獲分配511.63平方公尺，較契約約定者短少44.15平方公尺
    （555.78－511.63＝44.15）即13.355坪。被上訴人未依系
    爭契約約定比例分配重劃土地，且此不完全給付瑕疵已無法
    補正，是被上訴人應依民法第227條第1項準用同法第226條
    第1項給付不能之規定，負損害賠償責任。若依契約附表第2
    項互補差價標準第2款分配位置臨36米道路者為每坪28萬元
    計算，則被上訴人應賠償伊3,739,400元（13.35528萬＝3
    ,739,400），是伊請求被上訴人賠償3,198,000元（按上訴
    人於原審原主張短少52.87平方公尺即15.99坪，以市價每坪
    20萬元計算，其受有15.9920萬＝3,198,000元之損害）云
    云，惟此為被上訴人所否認，並以前揭情詞置辯，是本件所
    應審究者為：（一）本件重劃計劃土地分配結果是否已確定
    ，上訴人是否應受重劃計劃所拘束？（二）上訴人參加市地
    重劃所分配重劃土地面積是否有短少，得否得請求被上訴人
    賠償短少之損害？茲分述如下：
（一）本件重劃計畫已確定，上訴人應受重劃計劃所拘束：
      按平均地權條例第58條第3項規定：「重劃會辦理市地重
      劃時，應由重劃區內私有土地所有權人半數以上，而其所
      有土地面積超過重劃區私有土地總面積半數以上者之同意
      ，並經主管機關核准後實施之」。準此，土地所有人自辦
      市地重劃，祗須重劃區內私有土地所有人半數以上，而其
      所有土地面積超過重劃區私有土地總面積半數以上者之同
      意，重劃計劃並經主管機關核准實施，縱令在該重劃區內
      少數所有人不同意，亦應視為自辦市地重劃會之會員，初
      無許其不同意之餘地，以免阻礙市地重劃之進行，此項規
      定具有強制性，至為明顯（最高法院80年台上字第2368號
      判決意旨參照）。本件上訴人所有重劃前系爭土地既位於
      台中縣政府核准實施之自辦市地重劃區範圍內，依前開法
      條規定，應視為會員，而受重劃計劃內容之拘束，已甚明
      確。復按獎勵土地所有權人辦理市地重劃辦法第32條第1
      項、第2項規定略以：重劃區土地分配完畢後，理事會應
      即檢具相關圖冊提經會員大會通過後，公告公開閱覽30日
      ，並通知土地所有權人；土地所有權人得於前項公告期間
      內提出異議，理事會應予協調處理。並將處理結果送會員
      大會追認，協調不成異議人得於一定期限內訴請司法機關
      裁判。依上開規定可知，重劃區土地分配完畢後，重劃會
      理事會即應檢具相關帳冊公告公開閱覽30日，並通知土地
      所有權人表示意見，若未在前開公告期間內表示異議，即
      視為土地所有權人已同意重劃後土地分配結果，應受該重
      劃後土地分配結果之拘束。本件被上訴人已將重劃分配成
      果依獎勵土地所有權人辦理市地重劃辦法第32條規定，於
      93年9月23日公告，公告期間自93年9月26日起至同年10月
      26日止，並公開閱覽及通知土地所有權人等情，有被上訴
      人提出之（93）三陽字第229號函在卷可稽，上訴人既未
      在上開公告期間內向被上訴人提出異議，應認上訴人已同
      意該重劃分配結果，自應受該重劃分配結果拘束，不得再
      爭執該重劃後土地分配結果對其不利。本件重劃後土地分
      配結果既已公告確定，上訴人自應受土地重劃後分配結果
      之拘束。
（二）上訴人依系爭委託契約書約定，以應受分配面積減少，屬
      被上訴人之不完全給付，而請求損害賠償，有無理由部分
      ：
      1.按因可歸責於債務人之事由，致為不完全給付者，債權
        人得依關於給付遲延或給付不能規定行使其權利，而請
        求損害賠償，此析之民法第227條第1項、第226條第1項
        、第231條規定，固為肯定之結論。惟所謂不完全給付
        ，指債務人雖為給付，而其內容並不合債務本旨之情形
        而言。若其給付不完全，為給付標的物之瑕疵（含數量
        不足），必其瑕疵係於契約成立後始發生者始屬之（最
        高法院77年度第七次民事庭總會決議參照）。苟其瑕疵
        於契約成立時即已存在，即不屬之，債權人當無從依不
        完全給付之法則請求債務人負損害賠償責任，先此敘明
        。
      2.查上訴人主張被上訴人對之應負不完全給付之損害賠償
        責任，係以：上開伊原有759地號土地位於住宅區，且
        伊於重劃後係分配在原位置，是此部分應依系爭契約第
        3條第1項第2款之分配比率51％，即應分配面積342.52
        平方公尺（671.61551％＝342.52…）；上開759之1
        地號土地為計畫道路用地即公共設施用地，且分配位置
        臨36米道路，是此部分應依系爭第3條第1項第1款、附
        表第1項第2款之分配比率49％，即應分配面積213.26平
        方公尺（435.23549％＝213.26…），故伊於重劃後
        依約共應分配面積為555.78平方公尺（342.52＋213.26
         ＝555.78），而伊實際上僅獲分配511.63平方公尺，
        較契約約定者短少44.15平方公尺（555.78－511.63＝
        44.15）即13.355坪。被上訴人未依系爭契約約定比例
        分配重劃土地，且此不完全給付瑕疵已無法補正，是被
        上訴人應依民法第227條第1項準用同法第226條第1項給
        付不能之規定，負損害賠償責任云云為據。被上訴人則
        以：系爭契約第3條第1項第2款固約定：「重劃前土地
        位於住宅區且重劃後按原區段位置分配者為51％」，惟
        ，因上開759之1地號土地係道路用地，依約應不能原地
        分配36米道路，而上訴人希望其2筆土地均分配到36米
        道路，故改變上訴人之分配位置使均臨36米道路，亦即
        該第2款約定係指參加重劃之全部土地均位於住宅區，
        且上訴人未依原區段位置分配，故分配率不適用該第2
        款之51％。經以如契約所附計算表之計算方式核算後，
        上訴人應分配面積為511.65平方公尺，此於該計算表及
        契約附圖均有記載，該計算表上應記明為改配，而算出
        511.65平方公尺之結果，且均經上訴人於其上簽名蓋章
        同意，因此，雙方於系爭契約第3條第2項明確記載：「
        重劃後應分配面積為511.65平方公尺…地政機關分割之
        實際登記面積為準」，本件地政機關實際登記面積為51
        1.63平方公尺，在誤差範圍內，並無不合，是伊並無未
        按債務本旨為給付之不完全給付情形等語為辯，並提出
        上開契約書、附表、計算表、分配圖影本各乙件在卷可
        稽（見原審卷第33-39頁），即上訴人於原審法院親自
        到庭，亦坦承：「當初我們去簽約的時候，契約第三條
        第三項已把分配面積的實際數字填上去，面積511.65平
        方公尺」等語（見原審卷第55頁）。是依系爭市地重劃
        委託契約本旨，上訴人乃同意被上訴人為其辦理市地重
        劃，應給付之重劃後面積為以511.65平方公尺為準，經
        台中縣政府核定並經地政機關分割之實際面積即511.63
        平方公尺，被上訴人並已依該債務本旨而為給付，自無
        未按債務本旨給付之不完全給付情事，則上訴人於本件
        公告確定後始執前詞主張被上訴人未依契約分配而有短
        少面積，請求被上訴人給付短少之損害云云，自不足採
        。則上訴人主張被上訴人應給付上訴人3,198,000元及
        法定遲延利息，為無理由，自應駁回其訴。
      3.上訴人復稱：上開伊依系爭契約第3條第1項第1、2款所
        定分配比例應分得之面積，與系爭契約第3條第2項所載
        分配面積（511.65平方公尺），互有矛盾，故應探求兩
        造立約時之真意，且因屬定型化契約，應為有利於伊之
        解釋。且於伊簽約時，契約尚未附有計算表，伊不知所
        載分配面積511.65平方公尺係如何計得，亦尚不知該分
        配面積有誤，而契約附圖僅係表示伊同意該圖所示之分
        配位置。至伊雖未於公告期間就分配結果聲明異議，然
        ，所生者僅係公法上效力，即伊不得對抗縣市政府依公
        告辦理地籍測量與登記，惟，伊就與被上訴人間債務不
        履行之私權受侵害自仍得請求賠償，而即令依被上訴人
        所提計算表上就伊原有759地號、759之1地號之分配均
        有分配比率為51％之記載，是計出分配面積為511.65平
        方公尺，明顯為被上訴人計算錯之結果，故本件自應按
        系爭契約原定分配原則（即契約第3條第1、2項，上訴
        人解為第1項第1、2款；及附表所載分配比率）為債務
        本旨之解釋，而不應囿於分配面積為511.65平方公尺之
        契約文字云云。查兩造契約第3條第1項（上訴人解為第
        1項第1款）固約定重劃前土地位於公共設施用地者按附
        表第1項重劃後土地分配比率辦理，第2項（上訴人解為
        第1項第2款）亦約定重劃前土地位於住宅區且重劃後按
        原區段位置分配者為百分之51，惟此為定型化契約文字
        ，於與其他參加重劃之地主間之契約文字均相同，第3
        項關於參加之地主應分配面積之記載，始為依各地主不
        同之情形計算面積之結果而記載乙節，經被上訴人於本
        院準備程序中供述甚詳在卷（見本院卷第23頁），被上
        訴人亦不諱言上開第1、2部分為定型化文字無訛（見同
        頁筆錄）。又被上訴人所提出之上開計表（見原審卷第
        38頁），關於原759之1地號土地之原應分配之確有乘以
        0.51之記載，惟已特別以括號記明原應分配於「住12」
        ，即附表第壹項第五款「分配位置面臨12米道路」之情
        形，而非如上訴人所指原應分配於面臨36米道路之情形
        。即上訴人於原審親自到庭，亦不諱言：「他們告訴我
        短少的部分是因為在36米道路（18米以徵收地、另外18
        米是以重劃的地去比照比例分攤）上面的地的比例算法
        」等語（見原審卷第55頁反面），乃與上開計算表關於
        「改配住36」之計算內容相符（見原審卷第38頁），是
        上訴人以原應配於「住12」之比例誤解為原應分配於「
        住36」之比例，而指被上訴人計算錯誤云云，自非可取
        ，而被上訴人解釋：因上訴人關於759-1地號土地部分
        原不能分配於面臨36米道路，因其要求與759地號土地
        集中分配於面臨36米道路，故另外以計算表計算改配之
        面積為511.63平方公尺後始登入契約第3條第3項內等語
        ，綜合所查析上情，洵屬可取。則依上開計算表改配之
        情形為重新計出上訴人得分配之面積，乃經上訴人同意
        而於契約上及記明面積之分配圖上簽名蓋章，自無計算
        錯誤之可言。縱如關於應計算之比例苟有瑕疵，而與上
        訴人事後認知之比例有所出入，亦屬簽訂契約時即已存
        在之瑕疵，而非簽訂契約後始發生，被上訴人依此為給
        付，依前揭說明，亦非不完全給付。況依上述分析所得
        ，上訴人所指計算錯誤之情形並不存在，是上訴人請求
        以契約原意解釋本件債務本旨為上訴人應分配面積為55
        5.78平方公尺，而主張被上訴人給付511.63平方公尺為
        不完全給付，並請求賠償其損害，亦無可取。
六、綜上所述，上訴人依債務不履行損害賠償請求權，請求被上
    訴人給付上訴人3,198,000元，即自起訴狀繕本送達翌日起
    至清償之日止，按年息5％計算之利息，為無理由，應予駁
    回。其假執行之聲請，因訴之駁回而失所附麗，亦應併予駁
    回。原審法院因而為上訴人敗訴之判決，依法並無不合。上
    訴意旨仍執陳詞，指摘原判決為不當，求予廢棄改判，為無
    理由，應予駁回。
七、本件事證已臻明確，兩造其餘攻擊防禦方法及舉證，經核與
    判決結果不生影響，爰不另逐一論列，併此敘明。
八、據上論結，本件上訴為無理由。爰依民事訴訟法第449條第1
    項、第78條，判決如主文。
中    華    民    國    98    年    4     月    21    日
                  民事第三庭    審判長法  官  陳照德
                                      法  官  李平勳
                                      法  官  朱  樑
以上正本係照原本作成。
如對本判決上訴，須於收受判決送達後二十日內向本院提出上訴
書狀，其未表明上訴理由者，應於提出上訴後二十日內向本院提
出上訴理由書（須按他造人數附具繕本）。
上訴時應提出委任律師為訴訟代理人之委任狀。具有民事訴訟法
第四百六十六條之一第一項但書或第二項之情形為訴訟代理人者
，另應附具律師及格證書及釋明委任人與受任人有該條項所定關
係之釋明文書影本。
                                      書記官  陳妙瑋
中    華    民    國    98    年    4     月    22    日
                                                      Ｖ


司法院資訊處製作；財團法人民間司法改革基金會備份。
